臺灣花蓮地方法院民事判決  
111年度花簡字第146號
原      告  羅真明  
被      告  余勝來  

上列當事人間請求返還房屋等事件，本院於民國111年5月4日言
詞辯論終結，判決如下：
    主  文
被告應將門牌號碼花蓮市○○路0000號之未辦保存登記建物（稅籍
編號：00000000000號）返還予原告。
被告應自民國111年5月5日起至返還前項房屋之日止，按月給付
原告新臺幣6,000元。
原告其餘之訴駁回。
訴訟費用由被告負擔。
本判決第一項得假執行。但被告如以新臺幣17,300元為原告預供
擔保，得免為假執行。
本判決第二項就已屆期部分得假執行。但被告如按月以新臺幣6,
000元為原告預供擔保，得免為假執行。
    事實及理由
一、原告起訴主張：原告為門牌號碼花蓮市○○路0000號房屋（下
    稱系爭房屋）之事實上處分權人，原告並於110年1月1日起
    將系爭房屋出租予被告，租期為1年，然兩造並未訂立書面
    契約，僅口頭約定租賃事宜（下稱系爭租約），租金為每月
    新臺幣（下同）1,500元。然租期於110年12月31日屆至後，
    被告拒不返還系爭房屋，且自111年1月起至今均未繳付租金
    ，原告並有寄發存證信函為終止之意思表示。爰依系爭租約
    終止後之法律關係請求被告返還系爭房屋，並按月給付相當
    於租金之不當得利等語。並聲明：被告應返還系爭房屋，並
    自111年1月1日起至返還之日止，按月給付6,000元。
二、被告則以：兩造只有口頭定約，沒有定租賃期限，租金為每
    月1,500元。且兩造有約好說系爭房屋由被告整理，整理好
    就不定期限租給被告，只有約定說如果土地所有人水利署要
    收回的話，房子就要還給原告。但我是從109年5月開始整理
    ，109年9、10月才入住，109年間總計付他4,000元。就系爭
    房屋我有整地、鋪水泥等語置辯。並聲明：原告之訴駁回。
三、就原告確實有將系爭房屋出租給被告，約定每月租金為1,50
    0元，現系爭房屋仍為被告占有中等情，為兩造所不爭執，
    是此部份之事實，應已足堪認定。
四、至原告主張兩造所約定之租期已屆至，被告應返還系爭房屋
    等節，則為被告所否認，並以前詞置辯。是本件爭點厥為：
    ㈠系爭租約是否為未定期限之租約？㈡被告是否應將系爭房屋
    返還予原告？㈢被告是否應按月給付相當於租金之不當得利
    予原告？
　㈠系爭租約應為未定期限之租約
　⒈按不動產之租賃契約，其期限逾一年者，應以字據訂立之，
    未以字據訂立者，視為不定期限之租賃。次按當事人主張有
    利於己之事實者，就其事實有舉證之責任。
　⒉查就兩造間租約是否定有期限乙節，原告固主張係定有一年
    期限之租約，然為被告所否認，且原告未能提出任何證據說
    明系爭租約確係約定自110年1月1日至110年12月31日止出租
    系爭房屋，則系爭租約應解為未定期限之租約，合先敘明。
　㈡原告已合法終止系爭租約，被告應將系爭房屋返還予原告
　⒈按未定期限者，各當事人得隨時終止契約。又按承租人於租
    賃關係終止後，應返還租賃物。末按出租人非因左列情形之
    一，不得收回房屋。三、承租人積欠租金額，除擔保金抵償
    外，達二個月以上時。民法第450條第2項前段、第3項前段
    、第455條前段、土地法第100條第3款定有明文。
　⒉查就本件不定期租約終止權之行使，原告於本院111年5月4日
    言詞辯論期日業已當庭向被告表示欲終止租約，且被告亦在
    場親自聽聞（卷46頁），足認原告已合法對被告為終止契約
    之意思表示。至原告主張110年12月31日已終止租約云云，
    本院細究其所寄發之存證信函，內容係表明兩造之租約係定
    有期限之租約，而租期至110年12月31日止，並非表明欲終
    止系爭不定期限之租約，是該意思表示自非終止權之行使，
    而應以其當庭為終止之意思表示為準，併予敘明。
　⒊又就上開土地法第100條之限制部分，原告主張被告自111年
    起即未繳付租金予原告，且原告起訴時亦要求被告給付自11
    1年1月起相當於租金之不當得利，被告亦未爭執，益證本件
    確有土地法第100條第3款之情形，是原告自得主張終止系爭
    租約並收回系爭房屋。
  ⒋至被告辯稱兩造有約定系爭房屋由被告整理，所以原告應以
    未定期限之方式出租；除非水利署要收回系爭房屋坐落土地
    ，不然兩造約定原告不能收回房屋云云，被告並未舉證以實
    其說，是本院自難為有利於其之認定。
　⒌準此，原告既已合法終止系爭租約，且符合土地法第100條第
    3款之情形，自得請求被告返還系爭房屋。
　㈢被告於返還系爭房屋予原告前，應按月給付相當於租金之不
    當得利6,000元予原告
　⒈按無法律上之原因而受利益，致他人受有損害，應返還其 利
    益，民法第179條前段定有明文。又按無權占有他人之土地
    ，可能獲得相當於租金之利益，為社會通常之觀念，故如無
    權占有他人之房屋，加害人應返還之不當得利之範圍，為相
    當於租金之利益（最高法院97年度台上字第294號判決意旨
    參照）。
　⒉查原告已於111年5月4日當庭終止系爭租約，業如上述，則被
    告於租賃關係終止後，拒不遷讓並繼續使用系爭房屋，即屬
    無法律上之原因而受利益。本院審酌系爭房屋位在尚志路係
    花蓮市，交通便利、生活機能良好，且由系爭房屋照片觀之
    （卷49-51頁），室內空間非小；而原告與訴外人彭偉成另
    就系爭房屋簽立租約約定租金每月為6,000元（約定實際交
    屋日開始支付）等情，認系爭房屋之租金於市場上之行情價
    應為每月6,000元無疑。從而，6,000元應為被告使用系爭房
    屋每月所受之利益，並為原告所受無法使用收益之損害。是
    原告請求自系爭租約終止翌日起即111年5月5日起至返還系
    爭房屋之日止，按月給付相當於租金之不當利益6,000元予
    原告，亦屬有據，應予准許。
　⒊至原告請求被告給付111年1月1日起至5月4日止按月給付相當
    於租金之不當得利部分，因該期間系爭租約尚未終止，原告
    復未請求被告給付該段期間之租金，是本於不告不理原則，
    原告自不得請求該段期間相當於租金之不當得利。
五、綜上所述，原告依系爭租約、租賃物返還請求權、不當得利
    之法律關係，請求被告遷讓返還系爭房屋，及應給付自111
    年5月5日起至遷讓返還系爭房屋之日止，按月給付6,000元
    ，為有理由，應予准許。逾此部份之請求，則屬無據，應予
    駁回。　　
六、本件事證已臻明確，兩造其餘攻擊及防禦方法，經核與判決
    結果不生影響，爰不一一論述，併此敘明。　　
七、本件係就民事訴訟法第427條訴訟適用簡易程序所為被告敗
    訴之判決，依同法第389條第1項第3款規定，應依職權宣告
    假執行，並依同法第392條第2項規定，依職權宣告被告如預
    供相當擔保，得免為假執行。
八、訴訟費用負擔之依據：民事訴訟法第78條。　　
中　　華　　民　　國　　111 　年　　5 　　月　　13  　日
                  花蓮簡易庭  法　官　蔡培元
以上正本係照原本作成。　　　　　　　　　　　
如不服本判決，應於送達後20日內，向本院提出上訴狀並表明上
訴理由，如於本判決宣示後送達前提起上訴者，應於判決送達後
20日內補提上訴理由書（須附繕本）。
中　　華　　民　　國　　111 　年　　5 　　月　　13　　日
                              書記官　謝佩真